【裁判字號】    97,上易,916
【裁判日期】    971230
【裁判案由】    清償借款
【裁判全文】
臺灣高等法院民事判決                 97年度上易字第916號
上  訴  人  戊○○
                        樓之1
            丁○○
共      同
訴訟代理人  洪文浚律師
上  訴  人  己○○
被上訴人    台北富邦商業銀行股份有限公司
法定代理人  乙○○
訴訟代理人  丙○○
            甲○○
上列當事人間請求清償借款事件，上訴人對於中華民國97年9 月
10日臺灣臺北地方法院97年度訴字第5420號第一審判決提起上訴
，本院於中華民國97年12月16日言詞辯論終結，判決如下：
    主    文
原判決關於命上訴人連帶給付超過上訴人所繼承虞傅碧瑞之遺產
部分，及訴訟費用之裁判均廢棄。
上開廢棄部分，被上訴人在第一審之訴駁回。
其餘上訴駁回。
第一、二審訴訟費用由上訴人負擔四分之一，餘由被上訴人負擔
。
    事實與理由
甲、程序方面：
一、按訴訟標的對於共同訴訟之各人必須合一確定者，共同訴訟
    中一人之行為有利益於共同訴訟人者，其效力及於全體；不
    利益者，對於全體不生效力，民事訴訟法第56條第1 款定有
    明文。又民法第275 條規定連帶債務人中之一人受確定判決
    ，而其判決非基於該債務人之個人關係者，為他債務人之利
    益，亦生效力。故債權人以各連帶債務人為共同被告提起給
    付之訴，被告一人提出非基於其個人關係之抗辯有理由者，
    對於被告各人即屬必須合一確定，自應適用上開民事訴訟法
    之規定。本件被上訴人起訴請求上訴人戊○○、丁○○、己
    ○○連帶清償債務，經原法院判決上訴人連帶如數給付，上
    訴人戊○○、丁○○提起上訴，經核其上訴理由屬非基於個
    人關係之抗辯，且有利於共同訴訟人，依民事訴訟法第56條
    第1 款之規定，其上訴之效力自及於己○○，爰併列己○○
    為上訴人，合先敘明。
二、本件上訴人己○○經合法通知，未於言詞辯論期日到場，核
    無民事訴訟法第386 條所列各款情形，爰依被上訴人之聲請
    ，由其一造辯論而為判決。
乙、實體方面：
一、被上訴人起訴主張：訴外人虞申藩於84年6月30 日邀同上訴
    人戊○○、己○○、丁○○之被繼承人虞傅碧瑞為連帶保證
    人，向被上訴人借款新臺幣（下同）157萬元、23 萬元，借
    款期限分別為84年6月30日起至104年6月30日止及84年6月30
    日起至91年6月30日止，約定利息均按年息9.5％按月計付，
    如被上訴人利率調整時，自調整日之次月借款相當日起，改
    按被上訴人新訂基本放款利率加碼年率1.42％計付（目前為
    年息9.5％ ），如未按期清償，債務視為全部到期。詎訴外
    人虞申藩自90 年7月30日起，即未按期繳付本息，依約已喪
    失期限利益，借款視為全部到期，被上訴人遂聲請拍賣抵押
    物求償，經臺灣士林地方法院以92 年度執字第22451號強制
    執行事件拍定在案，經抵充後，尚有借款本金89萬2561元及
    自93年5月19日起至清償日止按年息百分之9.5計算之利息迄
    未清償，而訴外人虞傅碧瑞已於87年12月19日死亡，上訴人
    戊○○、己○○、丁○○為其法定繼承人，並未辦理拋棄繼
    承或限定繼承，自應負連帶清償責任，爰依連帶保證及繼承
    之法律關係，請求上訴人連帶給付892,561元及自93年5月19
    日起至清償日止按年息百分之9.5計算之利息。
二、上訴人己○○未於言詞辯論期日到場，亦未提出書狀為任何
    聲明陳述。
    上訴人戊○○、丁○○則以：其被繼承人虞傅碧瑞為本件債
    務之連帶保證人，其死亡時上訴人並不知有此債務，故未辦
    理拋棄繼承，被上訴人應該向主債務人虞申藩請求。且依繼
    承編施行法第1之2條規定，繼承在民法繼承編中華民國97年
    1月4日前開始，繼承人對於繼承開始後，始發生代負履行責
    任之保證契約債務，由其繼續履行債務顯失公平者，得以所
    得遺產為限，負清償責任。上訴人之被繼承人虞傅碧瑞係為
    其繼承人之一之虞申藩擔任連帶保證人而負保證責任，而虞
    傅碧瑞遺產均由虞申藩取得，被上訴人自應該向主債務人虞
    申藩請求清償，如仍要未獲遺產之上訴人承擔其保證責任，
    顯失公平等語，資為抗辯。
三、原審判決上訴人應連帶給付被上訴人892,561元及自93年5月
    19日起至清償日止按年息百分之9.5 計算之利息。上訴人聲
    明不服，提起上訴，其上訴聲明為：(一)原判決廢棄。(二)上開
    廢棄部分，被上訴人在第一審之訴駁回。(三)第一、二審訴訟
    費用由被上訴人負擔。被上訴人答辯聲明為：上訴駁回，第
    二審訴訟費用由上訴人負擔。
四、本件被上訴人主張訴外人虞申藩於84年6月30 日邀同上訴人
    戊○○、己○○、丁○○之被繼承人虞傅碧瑞為連帶保證人
    ，向被上訴人分別借款157萬元及23 萬元，約定利息均按年
    息9.5％按月計付，如未按期清償，債務即視為全部到期。
    詎訴外人虞申藩自90年7月30 日起，即未按期繳付本息，依
    約已喪失期限利益，借款視為全部到期，經被上訴人聲請拍
    賣抵押物抵償後，尚有借款本金89萬2561元及自93年5 月19
    日起至清償日止之利息迄未清償，而訴外人虞傅碧瑞已於87
    年12月19日死亡，上訴人戊○○、己○○、丁○○為其法定
    繼承人，且未辦理拋棄繼承或限定繼承之事實，業據其提出
    借據、臺灣士林地方法院92年度執字第22451 號分配表、戶
    籍謄本、臺灣士林地方法院家事法庭95年12月14日士院鎮家
    少科字第50號函為證（見原審卷第4頁至第9頁、第13頁），
    並為上訴人所不爭，自堪信為真實。又被上訴人主張上訴人
    就上開債務應負連帶清償責任，則為上訴人所否認，並以前
    開情詞辯置，經查：
（一）按當事人不得提出新攻擊或防禦方法。但對於在第一審已
      提出之攻擊或防禦方法為補充，或如不許其提出顯失公平
      者，不在此限。民事訴訟法第447條第1項第3款、第6款定
      有明文。本件被上訴人係以上訴人之被繼承人虞傅碧瑞所
      負之連帶保證債務，請求上訴人清償，上訴人於原審已抗
      辯其於被繼承人虞傅碧瑞死亡時，因不知有此債務，故未
      辦理拋棄繼承，被上訴人應該向主債務人虞申藩請求等語
      ，雖其未委任律師，致未能具體表明其抗辯所適用之法律
      條文，惟已可認已有表明由其繼續履行繼承債務顯失公平
      之旨，其於本院委任律師提出民法繼承編施行法第1條之2
      具體法律條文為抗辯，可認係就在第一審已提出之防禦方
      法為補充，且如不許其提出亦顯失公平，揆諸上開規定，
      自為法之所許，合先敘明。
（二）按繼承在民法繼承編中華民國97年1月4日前開始，繼承人
      對於繼承開始後，始發生代負履行責任之保證契約債務，
      由其繼續履行債務顯失公平者，得以所得遺產為限，負清
      償責任。97年5月7日增訂公布之民法繼承編施行法第1 條
      之2第1項定有明文。又稱保證者，謂當事人約定，一方於
      他方之債務人不履行債務時，由其代負履行責任之契約，
      民法第739 條定有明文。故保證人於主債務人不為履行債
      務時，始發生代負履行債務之責任。本件上訴人之被繼承
      人虞傅碧瑞於87年12月19日死亡，有戶籍謄本在卷可稽（
      見原審卷第7 頁），其繼承係在97年1月4日民法繼承編修
      正施行前開始；而本件債務之主債務人虞申藩於90年7 月
      29日前均有依約攤還本息，業據被上訴人陳明在卷（見原
      審卷第2 頁），故其保證人代負履行債務之責任，係於繼
      承開始後之90 年7月29日以後始行發生。故如由上訴人即
      連帶保證人虞傅碧瑞之繼承人繼續履行債務，有顯失公平
      之情形，則其自得依民法繼承施行法第一條之二第一項為
      主張。
（三）查本件上訴人之被繼承人虞傅碧瑞為連帶保證人之借款債
      務之借款人為虞傅碧瑞繼承人之一之虞申藩，有借據影本
      及戶籍謄本在卷可稽（見原審卷第4頁至第5頁、第8至第9
      頁）。而虞傅碧瑞死亡後，所遺財產計有台北縣汐止鎮鄉
      ○○段過港小段167 地號土地應有部分1萬分之119（價額
      1,606,976 元），及汐止鎮○○路○段218巷5號房屋（價
      額805,200 元 ），與汐止鎮○○路○段218巷220- 222巷
      1-5~2-6建物應有部分1萬分之73（價額92,362元）、華隆
      股份有限公司股份39股（價額294 元）、聯華電子股份有
      限公司股份1930股（價額85,499元）、中華紙漿股份有限
      公司5股（價額59 元），及現金20 萬元，共7筆價額合計
      2,790,390元，有遺產稅完稅證明書在卷可稽（ 見本院卷
      第18頁）。而上開遺產中價值合計2,504,538 元占遺產總
      值百分之九十之建物及土地，嗣均由訴外人即主債務人虞
      申藩繼承取得，此亦有上開建物登記簿謄本及土地及建物
      異動索引在卷足憑（見本院卷第43、48、63頁、第71至72
      頁）。本件虞傅碧瑞為連帶保證之借款債務既係訴外人虞
      申藩所借，虞傅碧瑞所遺財產中，絕大部分又係由訴外人
      虞申藩單獨繼承，而虞傳碧瑞代負履行債務之責任，又係
      於繼承開始後之90年7月29 日以後始行發生，則上訴人抗
      辯上訴人於繼承時無法預知，以致不能確實主張權益，如
      仍由上訴人負無限制的清償責任，顯失公平，應為可取。
      則依民法繼承編施行法第1 之2條第1項規定，上訴人得以
      其所得遺產為限，負清償責任。
五、綜上所述，被上訴人本於繼承及連帶保證之法律關係，請求
    上訴人連帶給付892,561元及自93年5月19日起至清償日止按
    年息百分之9.5 計算之利息，於上訴人所繼承虞傅碧瑞遺產
    之範圍內，為有理由，應予准許。逾此部分所為請求，為無
    理由，應予駁回。原審就超過上開應准許部分，為上訴人敗
    訴之判決，自有未洽。上訴意旨就此部分指摘原判決不當，
    求予廢棄改判，為有理由。至於上開應准許部分，原審判命
    上訴人給付，核無違誤，上訴意旨，就此部分，仍執陳詞，
    指摘原判決不當，求予廢棄改判，為無理由，應駁回其上訴
    。
六、本件事證已臻明確，兩造其餘之攻擊防禦方法及所提證據，
    經審酌後認均無礙判決之結果，爰不予一一論述。
七、據上論結，本件上訴為一部有理由，一部無理由，依民事訴
    訟法第450條、第449條第1項、第79條，判決如主文。
中    華    民    國    97    年    12    月    30    日
                    民事第三庭
                        審判長 法  官 林敬修
                               法  官 吳青蓉
                               法  官 張靜女
正本係照原本作成。
不得上訴。
中    華    民    國    97    年    12    月    31    日
                               書記官 廖麗蓮


司法院資訊處製作；財團法人民間司法改革基金會備份。
